臺灣高等法院花蓮分院刑事判決　　　　 94年度上訴字第259號
上　訴　人　臺灣臺東地方法院檢察署檢察官
被　　　告　甲○○
選任辯護人　邱聰安律師
上列上訴人因被告偽造有價證券案件，不服臺灣台東地方法院94
年度訴字第4號中華民國94年 10月31日第一審判決（起訴案號：
臺灣台東地方法院檢察署93年度偵字第2587號），提起上訴，本
院判決如下：
    主  文
原判決撤銷。
甲○○意圖供行使之用，而變造有價證券，處有期徒刑貳年。緩
刑參年。
    事  實
一甲○○於民國（下同）87年11月初收受丙○○所交付由乙○○
  於87年11月1日所開立之發票日為88年1月2日、金額新臺幣（
  下同）80 萬元、票號CB0000000、付款人為華南商業銀行臺東
  分行之支票 1紙，並貸與丙○○同額現金。詎甲○○竟於上開
  支票已經超過一年提示期限後之某日，在不詳地點將上揭支票
  之發票日變造為88年12月29日後，交由不知情之陳榮來存入其
  於華南商業銀行台東分行所開設之帳戶提領而行使，致上開支
  票因存款不足而遭退票。嗣乙○○於92年間因申請信用卡被拒
  ，始得知伊有上開退票紀錄，並進而查知甲○○有上揭變造支
  票之犯行。
二案經臺灣臺東地方法院檢察署檢察官自動檢舉偵查起訴。
    理  由
一訊據被告甲○○矢口否認其有公訴意旨所指犯行，並辯稱：丙○○係於87年8月間向伊借貸80萬元，嗣後再於同年9月間交付
  上開支票予伊做為債務憑證，伊收受該支票時，該支票之發票
  即記載為88年12月29日，當時伊就有問丙○○為何到期日那麼
  久，丙○○說會馬上還給伊，沒多久丙○○就有先還伊30萬元
  ，但尚有50萬元債務未償，後來雖然丙○○有將臺東市○○路
  之土地過戶給伊以抵償部分債務，但因伊與丙○○對伊還有其
  他債務未清，故伊於89年12月28日將上開支票交予陳榮來提示
  ，陳榮來於退票後把票還給伊，伊即到丙○○家中把票還給丙○○云云。
二按認定犯罪事實所憑之證據，並不以直接證據為限，即綜合各
  種間接證據，本於推理作用，為認定犯罪事實之基礎，仍非法
  所不許（最高法院27年度滬上字第64號判例參照）。本案雖無
  直接證據證明被告於何時何地變造上開支票，且無該支票扣案
  可資佐證，惟本院依據下列間接證據，本於推理作用，仍認定
  被告確有上述變造支票之犯行，茲析述如下：
  (一)被害人即證人乙○○於87年11月1日簽發上開發票日為88年1
    月2日、金額80萬元之支票1紙借給丙○○使用，嗣後該支票
    之發票日經人變造為88年12月29日之事實，已經被害人乙○○於檢察官偵查、原審及本院審理時到庭明確指證甚詳，其
    指證情節且核與證人丙○○於警詢及偵查中所述之情節相符
    。被告亦坦承其於89年12月28日將上開支票交給陳榮來在其
    華南銀行台東分行帳戶提示不獲支付而退票，伊交付支票給
    陳榮來時，上開支票上所記載之發票日已經是88年12月29日
    ，陳榮來並未將日期予以變造等情。此外，另有經丙○○簽
    名之支票存根、華南商業行支票存款票據退票記錄查詢單及
    退票憑單影本附卷可稽（見警詢卷第26頁、29頁，偵查卷第
    46 頁扣押物品袋）。
  (二)雖證人丙○○嗣後於原審及本院審理時到庭證稱：伊、李東
    和及被告合夥購買之土地（台東市○○段 4-228地號）原登
    記為伊之名義，嗣後是為了避免被查封才移轉登記給被告及
    李東和 2人，土地移轉登記給被告後，清償伊積欠被告之債
    務仍有不足，被告要將上揭支票軋入銀行時曾經電話告訴伊
    ，因伊還有50萬元尚未還被告，伊於退票後亦曾試圖去找乙○○來與被告一同洽商如何處理退票事宜，但沒有找到乙○○云云。姑不論丙○○此部分陳述與其於本院審理中所稱：
    上開合夥土地移轉登記予被告後，伊積欠被告之債務即已抵
    銷，伊不同意被告提示支票等語（見本院卷第61、62頁）顯
    然有所矛盾，且與其之前於92年 8月19日警詢中所稱：「該
    支票到期日時（88年1月2日），乙○○有以電話聯絡我存款
    供人提領，但當時我欠他人（借的）錢以用土地、房屋等不
    動產抵債，所以我有向他表示該支票已還清。」、「乙○○
    有於89年1月間向我要回該支票，但該支票於88年1月間我並
    未取回，所以我有向乙○○表示該支票已逾到期日 1年，所
    以我有向乙○○表示該支票已逾到期日 1年，該支票已過期
    失效，沒有取回並無關係，所以就沒有還他支票。」、「我
    不知道退票之事，乙○○也未通知此事。」（見警詢卷第 1
    －2頁）；於92年9月22日警詢中所稱：「該支票係於87年11
    月初我拿至台東市○○路農民銀行向甲○○調借現金周轉，
    為何該支票最後會由陳榮來存入銀行提領，我並不知道。」
    、「……該支票我向甲○○調借現金後，我就財務周轉不靈
    宣佈破產，當時該支票到期時，我有先拿 (現金)30 萬元給
    甲○○，但該支票當時我並未取回。」、「該支票的到期日
    應該是88年1月2日。」（見警詢卷第3-4頁）；於93年2月23
    日警詢中所稱：「87年11月 1日下午15時許，我向乙○○借
    得該支票後，就拿至台東市○○路農民銀行向甲○○調借現
    金周轉使用。」、「當時支票到期時，我有先拿30萬元還給
    甲○○，請她先不要將該支票軋入銀行，後來我因財務周轉
    不靈宣佈破產，其餘積欠之借款後來我與甲○○雙方言明將
    原共同投資之台東市○○路土地過戶予甲○○，雙方之債務
    1筆勾銷………」、「我積欠甲○○之債務確定已償清……
    …」（見警詢卷第 5頁反面）；於93年10月20日檢察官偵查
    中所稱：伊將臺東市○○段4之288號土地持分移轉給被告抵
    債，上開土地持分移轉後，伊與被告之債務即已結清（見75
    1 號偵查卷第66－67頁）等情不符。本院斟酌證人丙○○於
    警詢及檢察官偵查時為上揭陳述之期間長達1年有餘（自 92
    年8月19日至93年10月20日），應訊次數亦達5次之多（警詢
    3次，檢察官訊問2次），丙○○於此期間內有相當充裕的時
    間就其所陳述之事實進行查證，且其所陳述之內容，除借票
    日（即乙○○簽發支票之日即87年11月 1日）及票載發票日
    （即88年1月2日）之外，尚包括其與被告協商解決債務之詳
    細過程及其與乙○○間有關借票事宜之對話細節，絕非丙○○於原審所稱：「伊於警詢時稱伊於87年11月 1日向乙○○
    借票，是當時乙○○已經與警察講好時間」等簡單的說詞就
    能 1筆抹煞。且丙○○於本院審理中亦具結證稱：伊於警詢
    中之陳述均係出於伊之自由意志，且與事實相符等語（見本
    院卷第52頁）。本院對照丙○○之前於警詢中所為之上揭陳
    述，且核與被告於93年6月23日檢察官偵查中所稱：「……
    …她（指丙○○）有先還30萬元現金，後來50萬元部分，因
    為我跟丙○○有合夥買土地，她就過戶給我當作抵償債務。
    」等情亦屬相符（見751號偵查卷第 23頁）。而上揭土地係
    於乙○○所指證發票日（88年1月2日）後不久之88年 1月19
    日移轉登記予被告及陳東和，有土地登記簿謄本附卷可稽（
    見75 1號偵查卷第58頁），堪見丙○○於警詢中所為上揭陳
    述雖與其於審判中之陳述不符，但其先前於警詢之陳述具有
    較可信之特別情況，且為證明被告犯罪事實存否所必要，依
    刑事訴訟法第159條之2之規定，得為本案不利於被告之證據
    。
  (三)又被告於92年 9月26日以初次警詢訊時先稱：「………當時
    丙○○於該支票到期日前有先拿30萬元還我，只剩向我借款
    50萬元，我有請她再開一張50萬元支票換回該支票，但至該
    支票到期日後，丙○○均未拿另 1張支票來換，於是我於該
    支票到期日1年內有效之前1日88年12月28日（應為89年12月
    28 日）委請陳榮來幫我存入其帳戶提領該支票………」、
    「該支票退票後，陳榮來就將該退票領回還我，當時我就將
    該支票還給丙○○請她處理，但丙○○至今均未歸還該借款
    。」（見警詢卷第 9頁反面）；於92年12月17日警詢中復陳
    稱：「………該支票退票後，陳榮來有將該支票還我，我又
    有找丙○○出面處理，當時丙○○表示我與她合夥購買台東
    市○○路 1塊土地（含貸款）一併過戶給我，所有債務一筆
    勾消………」、「我與丙○○處理完債務後，就將該支票交
    還予丙○○。」（見警詢卷第11頁反面至12頁正面）；於93
    年6 月23日檢察官偵查中陳稱：「………她（指丙○○）有
    先還30萬元現金，後來50萬元部分，因為我跟丙○○有合夥
    買土地，她就過戶給我當作抵償債務。」（見 751號偵查卷
    第23頁）；於93年9月1日偵查時陳稱：「（妳將支票交還丙○○時，有無當場讓丙○○簽收支票）沒有，因為她有把土
    地過戶給我抵銷債務。」（見 751號偵查卷第44頁）；於93
    年10月22日偵查中稱：「我們（被告與丙○○）之間協議丙○○將土地的持分轉讓給我後，丙○○對我的債務就清償完
    畢。」、「退票之後，我去找丙○○，才做這 1份移轉土地
    的協商，我跟丙○○說這土地移轉完成，我們就算清償完畢
    了，之前我們之一直在協商當中。」、「剩下的50萬元沒有
    還我，才將支票軋入，為了是要取得拒絕支付的證明。」、
    「是在土地移轉完成後才把票退還給她（指丙○○）」（見
    751號偵查卷第70-71頁），一再陳稱：丙○○於上開支票到
    期日之前有先還30萬元，其餘50萬元是伊提示退票後，經協
    商以丙○○將雙方合夥購買之土地過戶予伊之方式抵償。本
    院審酌被告自92年 9月26日警詢時起，即以被告身分接受警
    方詢問，當時丙○○已經否認其有變造有價證券之事實，故
    被告已經被列為變造上開支票之重要偵查對象，以被告自承
    其在農民銀行20多年工作之經驗，衡情絕無可能對自己涉嫌
    變造有價證券之刑責掉以輕心，其前後於92年 9月26日、92
    年12月17日、93年6月23日、93年9月1日先後4次接受員警及
    檢察官訊問，期間長達 1年左右，有極為充裕之時間對自己
    有利之事實進行答辯，故其所稱：伊是「退票後」始與丙○○協商以合夥購買之土地抵債一節固然不實（應為支票發票
    日88年1月2日到期後，詳如後述），但其所述丙○○所積欠
    之所有債務業已因為丙○○嗣後將合夥購買之土地移轉登記
    而抵銷一節，應屬其深思熟慮後之說詞，而其此部分陳述，
    又核與丙○○於上開警詢及偵查中所稱：伊積欠被告之所有
    債務以雙方合夥土地過戶予被告之方式抵償等內容相符（詳
    見上揭(二)之記載），而上揭土地之過戶時間（88年 1月19日
    ）又係在上開支票發票日（88年1月2日）不久之後，益見丙○○於警詢及偵查中所述：上開支票到期後，因伊尚有50萬
    元未還，伊請被告先不要軋票，嗣後伊與被告協商以雙方合
    夥購買之土地抵償一節確與事實相符。被告遲至檢察官取得
    被告與丙○○、陳東和合夥購買土地（台東市○○段 4-228
    地號）之土地登記簿謄本，並依據其上所記載丙○○將上揭
    土地應有部分2分之 1移轉登記予被告之日期（88年1月19日
    ─見 751號偵查卷第58頁土地登記簿謄本之記載）質疑被告
    後，被告始又改稱：「退票之前就已經移轉土地，伊之所以
    仍將支票軋入銀行，是因為伊與丙○○還有其他債務，當時
    還在協商當中。」（見 751號偵查卷第71頁），被告此部分
    陳述，及其於原審審理時所辯：「土地過戶與本案支票沒有
    關係，她（指丙○○）當時過戶給我是為了要保全她其他欠
    我的債務。」、「因為檢察官在問我的時候，心裡覺得都算
    了，她欠我的錢都不跟她討了，所以就用這種心態來回答檢
    察官……」等語（見一審卷第26頁），均屬事後翻異卸責之
    詞，不足採信。
  (四)又被告於警詢時起即一再陳稱：伊已經於支票退票後將支票
    交還給丙○○等語，惟已經丙○○一再明確予以否認。參照
    被告於92年12月17日警詢時稱：「我確實有將該支票交還給
    丙○○，沒有其他證人或證據可資做證。」（見警詢卷第12
    頁正面）；於93年 6月22日檢察官偵查時亦稱：伊於退票後
    已經親手將支票退還給丙○○，但當時只有伊與丙○○ 2人
    在場，沒有人可以證明此事（見751號偵查卷第 23頁），均
    已明確表明並無任何人可以證明伊將支票交還丙○○之事實
    。且其嗣後於93年9月1日檢察官偵查時雖改稱：「………我
    將支票拿到丙○○住處時，我們的朋友林彩娥有在那邊……
    …那時我把支票用廣告紙夾著放在桌上，談到 1半，小孩從
    家裡打電話給我，聽完電話，我就先離去。」，但仍稱：「
    她（林彩娥）不知道此事，我認為沒有必要傳林彩娥。」（
    見751號偵查卷第44頁）。直至94年2月23日原審審理時，被
    告才透過辯護人聲請傳喚證人林彩娥到庭證明被告交還支票
    予丙○○之事實（見原審卷第28頁），據此以觀，被告臨訟
    勾串證人林彩娥偽證之可能性已經不能排除。況依林彩娥於
    原審所證：「丙○○跟我講因為她手上這張票，被告拿不到
    錢，我的家長（學生周婷的爸爸）就沒有辦法加入合夥。」
    、「丙○○手上拿著票，就說為了這張票，我看到這張票有
    紅單子………」、「丙○○跟我說投資無望的原因就是她手
    上的支票，被告拿不到錢。」等情節（見原審卷第 71-74頁
    ），涉及他人之票據債務，與渠等當日所洽談之投資主題並
    無直接關聯，而林彩娥竟然於原審作證時，就 4年前的一段
    對話細節及其所見「紅單子」有上揭深刻之記憶，已經於經
    驗法則有悖；且依林彩娥所證，丙○○當時將伊無法對林彩
    娥投資之原因歸諸於其手上的支票未能兌現，如果該支票確
    係本案所牽涉的支票，則該支票根本就是丙○○向乙○○所
    借來的支票，是否兌現的關鍵完全在於丙○○自己是否存入
    票款，與票主乙○○無關，該支票退票完全是出於丙○○自
    己之原因，怎會在丙○○口中反而成為丙○○不能投資的理
    由？其證詞顯然虛偽，不足採信。
  (五)綜合以上說明，乙○○指證上開支票之發票日原為88年1月2
    日，嗣後遭人變造為88年12月29日之事實，核與丙○○於警
    詢及偵查中可信之陳述相符，顯然可採。而丙○○既已於88
    年1月2日支票到期後不久之88年 1月19日將土地過戶予被告
    抵債，伊與被告間之債務即已結清，自無嗣後再將上開支票
    發票日變造為88年12月29日供被告提示之可能。被告復坦承
    其將上開支票交給陳榮來提示時，發票日即為88年12月29日
    ，再參照被告於本院審理中所稱：伊提示上開支票時，伊已
    經知道丙○○並無任何資力，但因伊與丙○○合夥購買之上
    開土地價值大幅跌落，伊損失重大，伊提示上開支票是針對
    票主，希望能藉此減少一些損失等情，本於推理作用，已經
    足以認定上開支票確係被告於不詳時地所變造無訛。
三核被告所為，係犯刑法第201條第1項之變造有價證券罪。其行
  使之低度行為為變造之高度行為所吸收，不另論罪。原審失察
  ，遽為無罪之諭知，尚有未洽，公訴人執此提起本件上訴為有
  理由，本院自應予以撤銷改判。又被告係受丙○○財務不佳所
  拖累，必須獨力承擔合夥購買土地之跌價虧損，經濟負擔沈重
  ，一念之誤，致將過期支票之發票日予以變造後提示，以期減
  少損失，法重情輕，衡情尚堪憫恕，本院認即使對被告量處法
  定最低刑，仍嫌過重，應依刑法第59條之規定，減輕其刑。爰
  併審酌被告於上揭支票退票後，未再對發票人乙○○及丙○○
  進行票據追索，惡性尚輕，但嗣後飾詞意圖卸責，犯罪後態度
  不佳等一切情狀，判處有期徒刑 2年，以示懲儆。又查被告前
  未曾受有期徒刑以上刑之宣告，且有正當工作，此次因一時失
  慮，偶罹刑典，經此刑事訴追及刑之宣告後，應知警惕而無再
  犯之虞，認以暫不執行其刑為當，爰併為緩刑之諭知，以勵自
  新。
據上論斷，應依刑事訴訟法第369條第1項前段、第364條、第299
條第1項前段，刑法第201條第1項、第59條、第74條第1款，罰金
罰鍰提高標準條例第1條前段，判決如主文。
本案經檢察官李土城到庭執行職務。
中　　華　　民　　國　　94　　年　　12　　月　　30　　日
                  刑事庭審判長法  官  謝志揚
                              法  官  蔣有木
                              法  官  何方興
以上正本證明與原本無異。
如不服本判決，應於判決送達後10日內向本院提出上訴狀。其未
述理由者，並應於提出上訴狀後10日內向本院補提理由狀 (須
附繕本)。
                              書記官  劉妙娘
中　　華　　民　　國　　95　　年　　1　　月　　 2　 　日
附錄：論罪科刑法條全文
刑法第201條第1項：
意圖供行使之用，而偽造、變造公債票、公司股票或其他有價證
券者，處3年以上10年以下有期徒刑，得併科3千元以下罰金。
